【裁判字號】    97,訴,363
【裁判日期】    980116
【裁判案由】    廢棄物清理法等
【裁判全文】
臺灣板橋地方法院刑事判決               97年度訴字第363號
公  訴  人  臺灣板橋地方法院檢察署檢察官
被      告  甲○○
上列被告因違反廢棄物清理法等案件，經檢察官提起公訴（96年
度偵緝字第2872號），本院判決如下：
    主  文
甲○○共同犯廢棄物清理法第四十六條第四款之非法清理廢棄物
罪，處有期徒刑壹年肆月。
被訴行使偽造私文書部分無罪。
    事  實
一、甲○○與楊斌二人係夫妻（民國92年2 月26日結婚），於90
    年12月11日共同設立經營設於臺北縣板橋市○○○路160 巷
    6 號之「陸利環保工程有限公司」（起訴書誤載為「陸利環
    保股份有限公司」，下簡稱「陸利公司」，所涉本件違反廢
    棄物清理法部分，另經檢察官於97年1 月31日以97年度偵字
    第597 號起訴，由本院以97年度訴字第1057 號 另案審理中
    ），並登記由甲○○擔任董事，為陸利公司之負責人（其後
    於93年4 月13日變更登記負責人為乙○○），復於91年6 月
    10日，以領有乙級廢棄物清除技術員合格證書之甲○○，置
    為陸利公司專任乙級清除技術員，向臺北縣政府申請核發陸
    利公司乙級廢棄物清除許可證（北府環四乙清字第197 號，
    許可期限至96年6 月10日，許可清除廢棄物種類為廢塑膠、
    廢橡膠、廢玻璃、陶瓷、磚瓦＜粉、塊、屑等＞及黏土廢棄
    物、土木或建築廢棄物、廢紙、廢木材、廢纖維等一般事業
    廢棄物），另承租林啟全所有坐落於臺北縣樹林市○○段2
    地號之土地（即位於臺北縣樹林市○○路263 號對面空地，
    面積為1401平方公尺，由其夫妻雇用之員工陳雲龍出面承租
    ），作為陸利公司清除機具停車用途，其公司廢棄物清除方
    式則係由業者委託陸利公司將事業廢棄物清除至指定之最終
    處理場所，一般土木或建築廢棄物、混合物係清除至華碁股
    份有限公司設於嘉義市○○路610 號之最終處理場，其他事
    業廢棄物則係清除至臺北縣八里下罟子區域性掩埋場。詎甲
    ○○明知其經營之陸利公司，僅領有乙級廢棄物清除許可文
    件，僅可從事清除廢棄物之行為，並未依廢棄物清理法規定
    領有廢棄物貯存、處理許可文件，不得從事貯存或處理廢棄
    物之行為，竟仍與其夫楊斌（所涉共同本件違反廢棄物清理
    法等犯行部分，尚於檢察官偵查通緝中）共同基於違反廢棄
    物清理法許可規定之犯意聯絡，自91年3 月27日承租上開地
    號土地後起，雇用知情而同有上開犯意聯絡之陳雲龍、乙○
    ○（以上二人所涉共犯本件違反廢棄物清理法部分，另經檢
    察官於97年1 月31日以97年度偵字第597 號起訴，由本院以
    97年度訴字第1057號另案審理中），在上開地號土地上，以
    每車（3 噸半）收取新臺幣（下同）800 至1000元不等之代
    價，收受廢棄物傾倒堆置貯存後，再由陳雲龍、乙○○駕駛
    挖土機、貨車，將貯存之廢棄物分選處理，再予轉賣再利用
    或清除，非法從事廢棄物之貯存、處理等業務，嚴重污染環
    境。迄92年9 月19日下午3 時30分許，其在上開地號土地上
    ，非法貯存之廢棄物，堆置面積已達約200 平方公尺，高約
    4 公尺，堆置數量約有4 、500 立方公尺，經臺北縣政府環
    境保護局派員會同警方稽查後，因而查悉上情。
二、案經臺北縣政府環境保護局函送臺灣板橋地方法院檢察署檢
    察官偵查起訴。
    理  由
甲、被告被訴違反廢棄物清理法部分：
一、訊據被告甲○○固不否認有於上揭時地擔任陸利公司之負責
    人，並實際有從事陸利公司財務管理及承接業務等工作等事
    實，惟矢口否認有違反廢棄物清理法之犯行，辯稱：陸利公
    司實際上係由其夫楊斌經營管理，伊雖知悉有雇用陳雲龍、
    乙○○從事廢棄物堆置、分選工作，但伊無法制止云云。惟
    查：
    (一)被告甲○○上開犯罪事實，業據證人陳雲龍於偵查中證述
      ：伊於91年受雇於陸利公司，負責開挖土機、駕駛大貨車
      ，其後於92年9 月19日，在臺北縣樹林市○○路263 號對
      面，以挖土機等作業機具於現場堆置大量營建廢棄物，並
      從事分選作業，伊老闆是楊斌，乙○○也是陸利公司員工
      ，負責工地打雜，伊有經手過簽收單，是由貨運業者載廢
      棄物來傾倒時當場開單，大部分當場收取現金，再交給老
      闆之妻甲○○，甲○○負責做帳，薪水也是由甲○○發放
      ，簽單及帳冊放在上址板橋市○○○路陸利公司等語屬實
      明確（見93年度偵字第14707 號偵查卷17至18頁，證人陳
      雲龍於偵查中之陳述，雖係以被告身分應訊未具結，惟核
      與現場稽查情形及被告陳述情節大致相符，並無顯有不可
      信之情況，且被告亦未爭執其上開陳述之證據能力，依刑
      事訴訟法第159 條之1 、之5 等規定，均得為證據），復
      經證人乙○○於偵查中亦曾證稱：伊去陸利公司工作，負
      責開怪手，綽號「小黑」之陳雲龍是幫負責人楊斌在現場
      清理垃圾，樹林的垃圾場是老闆娘甲○○負責的等語（見
      上開偵查卷255 頁），此外並有臺北縣政府環境保護局93
      年1 月9 日北環七字第0920064189號函、92年9 月19日04
      -W-0000000號稽查紀錄、現場實況照片、臺北縣政府環境
      保護局91年6 月10日北府環四字第0910031509號核發許可
      證函、臺北縣政府核發陸利公司乙級廢棄物清除許可證、
      陸利公司廢棄物乙級清除許可證申請文件、上開地號土地
      租賃契約書、陸利公司設立登記表等影本附卷可資佐證。
    (二)被告甲○○雖辯稱上開意旨云云，然依被告上開辯述情節
      顯見其已明知其夫楊斌經營陸利公司，有雇用陳雲龍、乙
      ○○等非法從事上開廢棄物堆置貯存、分選處理等行為，
      且依被告甲○○於本院審理時亦供認有參與陸利公司非法
      從事上開廢棄物貯存、處理等清理行為之財務、業務承接
      等工作，此亦與上開證人陳雲龍、乙○○證述情節相吻合
      ，足見被告甲○○顯亦有參與上開非法從事廢棄物貯存、
      處理等清理行為之行為分擔及犯意聯絡，雖其辯稱無法制
      止云云，然此辯述並不足以卸免其共犯罪責。是被告甲○
      ○上開所辯，要屬事後卸責之詞，應不足採。
    綜上所述，本件事證已臻明確，被告甲○○之上開犯行堪以
    認定，應予依法論科。
二、本件被告犯罪後，廢棄物清理法第46條雖為配合刑法修正刪
    除常業犯規定，於95年5 月30日修正公布，將該條第2 項常
    業犯規定刪除，並於95年7 月1 日生效施行，然該條第1 項
    刑罰規定並無修正，自無新舊法比較適用問題。又本件被告
    行為後，刑法第33條第5 款（修正提高罰金最低額為新臺幣
    一千元以上，以百元計算之）之規定，亦於95年7 月1 日修
    正生效施行，是經依同法第2 條規定綜合比較新舊法結果，
    被告本件所犯之罪，依修正前之上開規定處斷，較為有利，
    自仍應適用其行為時之舊法即修正前之刑法上開規定處斷。
    又刑法第28條（將共同正犯條文「實施」一語，修正為「實
    行」，否認「陰謀共同正犯」、「預備共同正犯」），亦於
    95 年7月1 日修正生效施行，惟其修正之內容，對於本件被
    告共同「實行」犯罪之情形而言，並無有利或不利之影響，
    無新舊法比較適用之問題，應依一般法律適用原則，適用裁
    判時法（參見最高法院95年度台上字第5589號判決意旨），
    附此敘明。是核本件被告上開所為，係犯廢棄物清理法第46
    條第4 款之非法清理廢棄物罪。其就上開犯罪與楊斌、陳雲
    龍、乙○○間，有犯意聯絡及行為分擔，為共同正犯。又按
    刑事法若干犯罪行為態樣，本質上原具有反覆、延續實行之
    特徵，立法時既予特別歸類，定為犯罪構成要件之行為要素
    ，則行為人基於概括之犯意，在密切接近之一定時、地持續
    實行之複次行為，倘依社會通念，於客觀上認為符合一個反
    覆、延續性之行為觀念者，於刑法評價上，即應僅成立一罪
    ，學理上所稱「集合犯」之職業性、營業性或收集性等具有
    重複特質之犯罪均屬之，例如經營、從事業務、收集、販賣
    、製造、散布等行為概念者是，而廢棄物清理法第46條第4
    款之犯罪，係以未依同法第41條第1 項規定領得廢棄物清除
    、處理許可文件之人，作為犯罪主體，再依該第41條第1 項
    前段以觀，乃謂從事廢棄物清除、處理業務者，應申請核發
    許可文件，是本罪之成立，本質上即具有反覆性，倘行為人
    基於概括之犯意，在密切接近之一定時間及空間內反覆從事
    廢棄物之清除、處理，無非執行業務所當然，於行為概念上
    ，應認為包括的一罪，無連續犯或併合論罪可言。是本件被
    告上開所犯非法清理廢棄物之行為，自91年3 月27日承租上
    開地號土地後起，迄92年9 月19日被稽查止反覆之多次行為
    ，應認係包括一罪，以一罪論。爰審酌被告之犯罪動機、目
    的、手段、分擔行為之情狀、對環境污染危害程度及犯罪之
    態度等一切情狀，量處如主文所示之刑。再本件被告犯罪後
    ，中華民國九十六年罪犯減刑條例雖業已制定，經總統於96
    年7 月4 日公布，同年月16日生效施行，且本件被告上開犯
    罪時間，係在96年4 月24日以前，其上開宣告刑亦未逾有期
    徒刑一年六月之刑，然另核諸被告曾於上開減刑條例施行前
    之94年4 月18日因本件於偵查中經檢察官通緝，迄上開減刑
    條例施行後之96年10月12日始經緝獲到案，此有偵查卷附之
    通緝書、臺北縣政府警察局板橋分局通緝案件移送書等可稽
    ，並非被告自動歸案接受偵查，是依上開減刑條例第5 條規
    定，不得依該減刑條例減刑，併此敘明。
乙、被告被訴行使偽造私文書部分：
一、公訴意旨另略以：被告甲○○因其上開擔任負責人之陸利公
    司，於92年9 月19日經臺北縣政府環境保護局稽查後，竟意
    圖規避裁罰及刑責，於93年4 月13日，未經乙○○之同意或
    授權，擅自偽造陸利公司股東同意書，偽蓋乙○○印文及偽
    造乙○○之署押，委託不知情之會計辦理變更負責人為乙○
    ○，復於93年8 月4 日在廢棄物清除、處理、清理機構基本
    資料變更申請表上，偽蓋陳某印文，持以向臺北縣政府環境
    保護局陳報變更陸利公司負責人為乙○○，足以生損害於乙
    ○○及臺北縣政府環境保護局管理之正確性，因認被告另涉
    犯有刑法第216 條、第210 條之行使偽造私文書罪嫌云云。
二、按公訴人認被告甲○○另涉有上開行使偽造私文書罪之犯行
    ，無非以其犯罪事實有證人乙○○於偵查中之證述、陸利公
    司變更登記表、公司基本資料查詢、股東同意書、廢棄物清
    除、處理、清理機構基本資料變更申請表等可資佐證為其論
    據。惟訊據被告甲○○堅決否認有上開行使偽造私文書之犯
    行，辯稱：陸利公司變更登記負責人之股東同意書，係乙○
    ○本人親自簽名蓋章，伊並無偽造乙○○印文、簽名等語。
三、按犯罪事實應依證據認定之，無證據不得認定其犯罪事實，
    刑事訴訟法第154 條第2 項定有明文。而所謂證據，係指足
    以證明被告確有犯罪行為之積極證據而言，該項證據須適於
    為被告犯罪之證明者，始得採為斷罪之資料；再告訴人之告
    訴，係以使被告受刑事訴追為目的，是其陳述是否與事實相
    符，仍應調查其他證據以資審認（參照最高法院69年臺上字
    第4913號、52年臺上字第1300號等判例要旨）。又按認定犯
    罪事實所憑之證據，必須達於一般人均可得確信其為真實之
    程度，而無合理之懷疑存在時，始得據為被告有罪之認定，
    倘若犯罪事實之證明尚未達此一程度，仍有合理之懷疑存在
    ，則應為被告有利之推定，仍不能遽為被告有罪之判斷，此
    亦為刑事訴訟法第154 條犯罪事實應依證據認定之證據裁判
    原則及因保障被告人權無罪推定原則之所在（參見最高法院
    76年度臺上字第4986號判例、91年度臺上字第39號刑事判決
    等意旨）。經查：
    (一)本件證人乙○○雖於偵查中指述稱：因伊身分證一直放在
      陸利公司，被楊斌使用，不還給伊云云，且經本院將乙○
      ○於上開偵查筆錄受訊問人欄親自簽署之「乙○○」簽名
      及偵查卷附陸利公司變更乙○○為董事之股東同意書上新
      股東「乙○○」之簽名，送請內政部警政署刑事警察局鑑
      定，經該局以上開囑鑑資料爭議簽名字跡特徵不穩定，且
      比對字跡不足為由，覆稱無法鑑定，證人乙○○復經本院
      多次傳拘均未到庭，而無法查證上開變更董事之股東同意
      書是否為乙○○本人所簽。然經本院檢視上開股東同意書
      上「乙○○」簽名之字跡，核與乙○○於上開偵查筆錄應
      訊後簽名之字跡，其中「陳」、「榮」二字筆畫特徵相似
      ，而其中「朝」字筆畫特徵則極相似，可見上開股東同意
      書上「乙○○」之簽名，係出自乙○○本人簽署之可能性
      非低；反之經檢視比對被告甲○○於偵查筆錄簽名之筆畫
      特徵，則與上開股東同意書上「乙○○」簽名之筆畫特徵
      ，顯不相似，是依上述，顯難確認上開股東同意書上「乙
      ○○」簽名係被告所偽造，從而被告上開所辯，尚非完全
      不可採信。再者，縱係上開股東同意書上「乙○○」簽名
      ，並非乙○○所親簽，亦非被告所偽簽，而係不詳之人所
      偽造，亦無據可證被告與該不詳偽造之人有犯意之聯絡，
      尚難僅以被告係陸利公司變更前之負責人，即可遽認被告
      有偽造乙○○上開簽名、印文之犯行。
    (二)至廢棄物清除、處理、清理機構基本資料變更申請表上偽
      造之「乙○○」印文，如上開股東同意書上「乙○○」簽
      名，係乙○○本人所親簽，而同意變更其本人為陸利公司
      之負責人，其後自應據以向臺北縣政府環境保護局辦理上
      開廢棄物清除、處理、清理機構基本資料變更，縱非乙○
      ○親自填載辦理，亦無偽造可言。再縱如上開股東同意書
      上「乙○○」簽名，並非乙○○本人所親簽，而係遭人偽
      造，然依上所述，既不能證明確認被告有偽造上開股東同
      意書上「乙○○」簽名，擅自變更陸利公司負責人之行為
      ，遑論證明確認被告有其後在廢棄物清除、處理、清理機
      構基本資料變更申請表上偽造之「乙○○」印文之行為。
      進而言之，依上所述，既不能證明確認被告有上開偽造乙
      ○○之簽名、印文等犯行，亦無從據以進一步認定被告有
      行使上開偽造私文書之犯行。
    綜上所述，尚難確認被告有上開行使偽造私文書等犯行，此
    外復查無其他積極證據足認被告確有上開犯行，是依上首揭
    所述規定及說明，本件此部分即不能證明被告犯罪，自應另
    為無罪判決之諭知。
據上論斷，應依刑事訴訟法第299 條第1 項前段、第301 條第1
項，廢棄物清理法第46條第4 款，刑法第2 條第1 項前段、第11
條前段、第28條，判決如主文。
本案經檢察官張慶林到庭執行職務
中    華    民    國    98    年    1     月    16    日
              刑事第十一庭  審判長法  官  彭  全  曄
                                  法  官  陳  正  昇
                                  法  官  洪  珮  婷
以上正本證明與原本無異。
如不服本判決應於收受送達後十日內向本院提出上訴書狀，並應
敘述具體理由；其未敘述上訴理由者，應於上訴期間屆滿後二十
日內向本院補提理由書（均須按他造當事人之人數附繕本）「切
勿逕送上級法院」。
                                  書記官  林  怡  秀
中    華    民    國    98    年    1     月    16    日
附錄本案論罪科刑法條全文：
廢棄物清理法第46條
有下列情形之一者，處 1 年以上 5 年以下有期徒刑，得併科新
臺幣 3 百萬元以下罰金：
一、任意棄置有害事業廢棄物。
二、事業負責人或相關人員未依本法規定之方式貯存、清除、處
    理或再利用廢棄物，致污染環境。
三、未經主管機關許可，提供土地回填、堆置廢棄物。
四、未依第 41 條第 1 項規定領有廢棄物清除、處理許可文件，
    從事廢棄物貯存、清除、處理，或未依廢棄物清除、處理許
    可文件內容貯存、清除、處理廢棄物。
五、執行機關之人員委託未取得許可文件之業者，清除、處理一
    般廢棄物者；或明知受託人非法清除、處理而仍委託。
六、公民營廢棄物處理機構負責人或相關人員、或執行機關之人
    員未處理廢棄物，開具虛偽證明。


司法院資訊處製作；財團法人民間司法改革基金會備份。
